【裁判字號】    99,訴,730
【裁判日期】    990813
【裁判案由】    損害賠償
【裁判全文】
臺灣臺北地方法院民事判決               99年度訴字第730號
原      告  丙○○
訴訟代理人  乙○○
被      告  甲○○○
上列當事人間請求損害賠償事件，本院於民國99年7月23日言詞
辯論終結，判決如下：
    主  文
被告應給付原告新臺幣肆萬貳仟柒佰參拾肆元，及自民國九十八
年十二月二十二日起至清償日止，按年息百分之五計算之利息。
原告其餘之訴駁回。
訴訟費用由被告負擔二十五分之一，餘由原告負擔。
本判決第一項得假執行，但被告如以新臺幣肆萬貳仟柒佰參拾肆
元為原告預供擔保，得免為假執行。
原告其餘假執行之聲請駁回。
    事實及理由
壹、程序方面：
    按訴狀送達後，原告不得將原訴變更或追加他訴，但擴張或
    減縮應受判決事項之聲明者不在此限，民事訴訟法第255條
    第3款定有明文。經查，原告原起訴聲明第一項為：「被告
    應給付原告新臺幣（下同）200萬元」，嗣於民國99年1月27
    日具狀變更為：「被告應給付原告200萬元，及自起訴狀送
    達之翌日起至清償日止，按年息5％計算之利息」（見本院
    卷(一)第43頁），復於99年2月9日言詞辯論期日變更為：「被
    告應給付原告100萬元，及自93年10月1日起至清償日止，按
    年息5％計算之利息」（見本院卷(一)第58頁），又於99年3月
    26日具狀變更為：「被告應給付原告93萬734元，及自起訴
    狀繕本送達之翌日起至清償日止，按年息5％計算之利息」
    （見本院卷(一)第61頁），核屬擴張或減縮應受判決事項之聲
    明，揆諸前開規定，尚無不合，應予准許。
貳、實體方面：
一、原告起訴主張：原告於93年9月間購買門牌號碼為臺北市○
    ○○路○段341號10樓之1房屋（下稱系爭房屋），被告之配
    偶則為系爭房屋所在同棟大樓（下稱系爭大樓）11樓之1房
    屋之所有權人，嗣被告向原告自稱其為系爭大樓之主委，擬
    將9樓之1、10樓之1及11樓之1房屋之外牆聯合出租，可獲得
    較高之租金收益，並表示當時租金行情為每月1萬2000元，
    將外牆出租收益依比例匯至原告帳戶，確認不需另行支付報
    酬予被告後，乃同意由被告出面與廣告商締約，之後被告即
    不定期將外牆出租收益匯至原告之帳戶，其中經常匯款之金
    額為4000元，是原告將系爭房屋外牆出租事宜委託被告處理
    ，被告並依約將所取得之租金匯予原告，兩造間就系爭房屋
    外牆出租事宜存在委任關係，而原告始終認為外牆出租收益
    為每月1萬2000元，詎原告查知訴外人奇摩國際視傳國際股
    份有限公司（下稱奇摩公司）、極光國際有限公司（下稱極
    光公司）承租系爭房屋外牆之租金，自94年4月起為每月1萬
    8000 元，最高租金為2萬1000元，與被告所稱1萬2000元相
    差甚鉅，被告刻意隱瞞租金數額，並不定期、短少或不定額
    將租金匯至原告帳戶，短少之租金共計23萬5000元（計算式
    ：6000X10+7000X25=23萬5000），又原告委託被告代為洽商
    外牆出租事宜，因信任被告而未簽立任何字據，詎遭被告惡
    意欺騙，致原告備受煎熬從此不信任他人，受有精神上痛苦
    ，爰依侵權行為法律關係請求被告賠償慰撫金70萬元（按被
    告自95年11月起每月應給付之租金7000元之100倍計算），
    為此，依委任及侵權行為法律關係提起本件訴訟等語。並聲
    明：(一)被告應給付原告93萬734元，及自起訴狀繕本送達翌
    日起至清償日止，按年息5％計算之利息。(二)願供擔保請准
    宣告假執行。
二、被告則以：
  （一）被告確於94年3月下旬告知原告有人願意承租外牆懸掛
        廣告，詢問原告願否於有人承租時以每月4000元出租，
        原告表示同意由被告處理，授權被告以自己名義對外出
        租，被告並於有人承租時每月電匯4000元入原告帳戶（
        中國信託銀行帳號000000000000），被告之配偶係系爭
        大樓11樓之1房屋所有權人，依被告與建商簽立之房屋
        預定買賣契約書第12條第1項約定擁有頂樓之使用權，
        被告將頂樓、11樓之1、10樓之1、9樓之1、8樓之1出租
        ，並以樓層較高者價錢為高，被告乃與9樓之1所有權人
        商妥其租金每月3500元，況懸掛需自頂樓施工方可降低
        懸掛成本，廣告牌吊掛需以頂樓為工作場，有破壞修繕
        及清理等善後之必要，被告負責處理相關事務，被告形
        同二房東或承包方式，租金之分配已徵得原告同意在先
        ，系爭房屋外牆自93年9月起至98年11月止並非每月均
        有出租，93年9月、10月至94年4月14日並無出租外牆，
        且被告自始言明，需系爭房屋外牆有出租方有租金收入
        ，是被告匯款至原告帳戶有31次，原告多年來均無異議
        ，至98年11月間原告要求調整租金每月為5000元，被告
        亦同意並於98年11月18日匯入上開帳戶，原告要求提出
        外牆出租合約書並對租金數額有所爭執，原告所提出98
        年11月1日被告與訴外人極光公司簽立之廣告租賃合約
        書，業因極光公司取回支票而作廢，被告乃與極光公司
        另立租金1.3萬元之合約並據實履行，原告就外牆出租
        之租金數額早已同意並收受多年，原告默示同意被告所
        匯金額，其同意基礎穩固，等同已與被告約定，兩造間
        應成立委任契約，原告起訴爭執顯缺乏誠信，其起訴為
        無理由，應予駁回。
  （二）被告與廣告商簽立之廣告租賃合約書並無要求合約應保
        存至廣告拆除之後，合約難免有修正，被告並未塗改廣
        告租賃合約書，廣告公司與被告均業已依約履行，再者
        ，公寓大廈管理條例乃於84年公布施行，系爭大樓之建
        照執照及買賣合約書均於82年間即成立，被告之配偶依
        房屋預定買賣契約書約定取得頂樓使用權係屬合法，且
        與11樓之1房屋連接之頂樓外牆內有11樓之1房屋水錶之
        水管暗管專供11樓之1房屋專用並自付水費，證明女兒
        牆歸11樓之1房屋住戶管理使用，被告基於買賣契約取
        得頂樓使用權並合理分得租金，非無法律上原因。
  （三）被告以11樓之1房屋連同頂樓外牆（頂樓外牆高1.2公尺
        、佔一戶高度2.8公尺之43％）、10樓之1、9樓之1、8
        樓之1房屋對外招攬廣告，以自己名義出租，租金分配
        比例至96年10月止為租金除以4.43，自96年11月起8樓
        之1房屋停掛，租金分配比例為租金除以3.43，接洽廣
        告之事務、勞務均由被告承擔，且屋頂平台當廣告懸掛
        的工作台修漏修繕動輒10萬元因此增加之廣告出租之收
        益，理應由被告多得，亦即原告受有因利用屋頂平台懸
        掛廣告免支付以吊車懸掛廣告之費用，屋頂平台因而產
        生之耗損，理應由原告分擔，被告以自己名義將外牆出
        租予廣告商，且經原告默示同意在先，況原告並無損失
        利益，廣告外牆出租與否繫於景氣好壞及政府廣告政策
        ，外牆帆布廣告有間斷乃不可歸責於被告，被告並未短
        付租金予原告，原告主張於法無據。
  （四）被告於98年12月起囑廣告公司逕洽9樓之1、10樓之1、
        11樓之1房屋區分所有權人，故98年12月之廣告租金與
        被告無關，95 年2月、5月未掛廣告並未付款，此有9樓
        之1住戶來電向被告詢問外牆沒掛廣告卻收到匯款怎麼
        辦，被告答待有掛廣告再行抵付為證，95年9月29日被
        告匯給原告之匯款單內載明「壁廣10月份」，至於同年
        9月份之租金已由同年2月份（未出租）之溢付款抵付，
        證明被告並未短付9月租金，96年3月份之租金由95年5
        月份之溢付款抵付，98年7月15日至98年10月15日未懸
        掛廣告，原告請求此部分之租金為無理由，倘原告主張
        有掛廣告應負舉證責任，且原告所列損害小計金額有誤
        ，多算7000元，況98年11月18日被告匯款3萬元予原告
        ，亦未見原告自請求金額中扣減之，是其損害金額顯有
         計算錯誤，當初分配租金之方法為10樓之1為4000元、
         9樓之1為3500元、8樓之1為3000元，始為正確。又原
         告主張其受被告欺騙受有精神損害云云，為被告所否
         認，原告並未舉證以實其說，其依民法第184條第1項
         前段、第195條之規定請求被告賠償慰撫金為無理由等
         語置辯。並聲明：(一)原告之訴及假執行之聲請均駁回
         。(二)如受不利之判決，願供擔保請准宣告免為假執行
         。
三、兩造不爭執之事項：
  （一）原告於93年間以買賣為原因取得系爭房屋所有權，被告
        之配偶則為系爭大樓11樓之1房屋之所有權人。
  （二）被告於94年間與原告洽談外牆出租事宜，原告並委任被
        告將系爭大樓9樓之1、10樓之1、11樓之1房屋外牆，對
        外以被告名義出租他人。
  （三）被告自94年4月起至98年11月止，陸續支付原告下列款
        項：
      1.94年4月15日給付4000元。
      2.94年5月16日給付4000元。
      3.94年6月15日給付4000元。
      4.94年7月15日給付2666元。
      5.94年9月2日給付4000元。
      6.94年10月4日給付4000元。
      7.95年2月24日給付4000元。
      8.95年5月26日給付4000元。
      9.95年9月29日給付4000元。
      10.95年11月3日給付4000元。
      11.95年12月8日給付4000元。
      12.96年1月9日給付2933元。
      13.96年2月5日給付4000元。
      14.96年4月3日給付4000元。
      15.96年5月3日給付2000元。
      16.96年7月13日給付2000元。
      17.96年8月2日給付4000元。
      18.96年9月20日給付4000元。
      19.96年11月19日給付4000元。
      20.96年12月19日給付4000元。
      97年1月21日給付4000元。
      97年2月18日給付4000元。
      97年3月20日給付4000元。
      97年4月21日給付2667元。
      97年5月21日給付4000元。
      97年6月23日給付4000元。
      98年7月15日給付4000元。
      98年8月19日給付4000元。
      98年9月22日給付4000元。
      98年11月4日給付4000元。
      98年11月18日給付3萬元。
四、本件之爭點為：
   （一）原告依委任關係請求被告給付短少租金23萬734元，是
         否有據？
   （二）原告依侵權行為法律關係請求被告賠償精神慰撫金70
         萬元，有無理由？
五、得心證之理由：
   （一）原告依委任關係請求被告給付短少租金23萬734元，是
         否有據？
       1.按受任人因處理委任事務，所收取之金錢、物品及孳
         息，應交付予委任人，民法第541條第1項定有明文。
         次按當事人主張有利於己之事實者，就其事實有舉證
         之責任，民事訴訟法第277條前段亦有明定。又事實有
         常態與變態之分，其主張常態事實者無庸負舉證責任
         ，反之，主張變態事實者，則須就其所主張之事實負
         舉證責任。本件被告係受原告之委任出租系爭房屋外
         牆，為兩造所不爭執，堪可認定，被告雖抗辯：兩造
         就租金分配之比例並非相同，被告就屋頂平台有專用
         權，而頂樓外牆高度佔系爭房屋外牆高度之43％，故
         被告分配之比例應較原告多43％云云，惟參酌民法第
         271 條規定，數人有同一債權，而其給付可分者，除
         法律另有規定或契約另有訂定外，應各平均分受之，
         本件原告請求被告給付者為所收取租金之金錢給付，
         此項給付性質上為可分，是原則上以兩造相同比例分
         受為常態事實，反之，頂樓住戶即被告分配較高比例
         ，則為變態事實，依舉證責任分配原則，自應由被告
         就其得分配較高之租金比例此一事實負舉證責任。
       2.被告雖抗辯：依被告與建商簽立之房屋預定買賣契約
         書第12條第1項約定，被告為11樓之1房屋住戶擁有頂
         樓之使用權，被告將頂樓、11樓之1、10樓之1、9樓之
         1 、8樓之1外牆共同出租，頂樓外牆高度各樓層外牆
         高度比例43％，租金分配比例應多分43％，且屋頂平
         台當廣告懸掛之工作台修漏修繕動輒10萬元，因此增
         加之廣告出租之收益，理應由被告多得云云，並提出
         房屋預定買賣契約書為證（見本院卷(一)第37至40頁）
         ，惟依上開買賣契約第12條第1款約定：「屋頂平台除
         屋頂突出物外，其餘部分歸屬第11樓買受人分管使用
         ，甲方（即被告）絕無異議」，足見被告所分管使用
         之範圍僅系爭大樓屋頂平台（除屋頂突出物外），自
         不包括頂樓外牆，況依公寓大廈管理條例第7條第3款
         規定，公寓大廈共用部分不得獨立使用供做專有部分
         ，其基礎、主要樑柱、承重牆壁、樓地板及屋頂之構
         造，並不得為約定專用部分，而系爭大樓頂樓外牆係
         屬承重牆壁，且為屋頂之構造，仍不得約定為專用，
         縱其餘住戶就被告使用頂樓外牆之行為未為反對之意
         思表示，亦難謂係默示同意由被告分管使用，至被告
         就約定專用部分即屋頂平台之修繕、管理，自應由其
         自行負擔費用，此觀諸公寓大廈管理條例第10條第1項
         之規定可明，是以，被告前開抗辯，尚乏依據，不足
         採取。
       3.查被告自94年4月份起至98年11月份止代為出租系爭大
         樓外牆之情形如下：
       (1)94年4月5日至同年8月4日共4個月，每月租金1萬8000
         元，合計7萬2000元，由8樓之1、9樓之1、10樓之1（
         即原告）、11樓之1（即被告）4戶共同出租（見本院
         卷(一)第89、90頁租賃契約），依前開說明，原告應平
         均分受1萬8000元（計算式：72000÷4=18000）。
       (2)94年8月20日至同年10月19日共2個月，每月租金1萬80
         00元，合計3萬6000元，由8樓之1、9樓之1、10樓之1
         （即原告）、11樓之1（即被告）4戶共同出租（見本
         院卷(一)第91頁租賃契約），依前開說明，原告應平均
         分受9000元（計算式：36000÷4=9000）。
       (3)95年9月1日至同年10月31日共2個月，每月租金1萬800
         0元，合計3萬6000元，由8樓之1、9樓之1、10樓之1（
         即原告）、11樓之1（即被告）4戶共同出租（見本院
         卷(一)第92頁租賃契約），依前開說明，原告應平均分
         受9000元（計算式：36000 ÷4=9000）。
       (4)95年11月1日至96年10月31日共12個月，每月租金2萬
         1000元，合計25萬2000元，由8樓之1、9樓之1、10樓
         之1（即原告）、11樓之1（即被告）4戶共同出租（見
         本院卷(一)第93至99頁租賃契約），依前開說明，原告
         應平均分受6萬3000元（計算式：252000÷4=63000）
       (5)96年11月1日至97年7月31日共9個月，每月租金2萬100
         0元，合計18萬9000元，由9樓之1、10樓之1（即原告
         ）、11樓之1（即被告）3戶共同出租（見本院卷(一)第
         84頁背面、第100至103頁租賃契約），依前開說明，
         原告應平均分受6萬3000元（計算式：189000÷3=6300
         0）。
       (6)98年7月15日至同年10月14日共3個月，每月租金1萬60
         00 元，合計4萬8000元，由9樓之1、10樓之1（即原告
         ）、11樓之1（即被告）3戶共同出租（見本院卷(一)第
         129 頁租賃契約），依前開說明，原告應平均分受1萬
         6000 元（計算式：48000÷3=16000）。
       (7)98年11月1日至同年月30日，租金2萬1000元，由9樓之
         1、10樓之1（即原告）、11樓之1（即被告）3戶共同
         出租（見本院卷(一)第76頁租賃契約），依前開說明，
         原告應平均分受7000元（計算式：21000÷3=7000）。
       (8)綜上，原告應分得之租金數額合計18萬5000元（計算
         式：18000+9000+9000+63000+63000+16000+7000=1850
         00），又被告自94年4月起至98年11月止，陸續已支付
         原告之款項合計14萬2266元（計算式：4000+4000+400
         0+2666+4000+4000+4000+4000+4000+40000+4000+2933
         +4000+4000+2000+2000+4000+4000+4000+4000+4000+4
         000+4000+2667+4000+4000+4000+4000+4000+4000+300
         00=142266），此為兩造所不爭執，經扣除後，被告尚
         應給付原告4萬2734元（計算式：000000-000000=4273
         4），從而，原告依委任關係請求被告給付短少租金4
         萬2734元，為有理由，逾此部分之請求，尚乏依據，
         不應准許。
   （二）原告依侵權行為法律關係請求被告賠償精神慰撫金70
         萬元，有無理由？
      1.按因故意或過失，不法侵害他人之權利者，負損害賠償
        責任；又不法侵害他人之身體、健康、名譽、自由、信
        用、隱私、貞操，或不法侵害其他人格法益而情節重大
        者，被害人雖非財產上之損害，亦得請求賠償相當之金
        額民法第184條第1項前段及第195條第1項分別定有明文
        。準此，慰撫金之賠償，以人格權遭受侵害，使精神上
        受痛苦為必要，且須經法律特別明文規定者為限。
      2.原告雖主張：其委由被告洽商出租外牆事宜，基於信任
        而未簽立任何字據，竟遭被告惡意欺騙，致原告備受煎
        熬從此不信任他人，因此受有精神上痛苦云云，惟依原
        告所述，被告受原告委任處理事務，本應將所收取之租
        金交付予原告，茲因兩造對於租金分配比例之認知不同
        ，致生糾紛，雖被告短付原告租金，亦僅使原告發生財
        產上之損害而已，對其身體、生命、自由等人格權並未
        有何加害行為，縱因而使原告備受煎熬，從此不信任他
        人，亦非侵害原告之身體、健康、名譽、自由或其他人
        格權，尚不生賠償精神慰撫金之問題。是以，原告依民
        法第184條第1項前段、第195條規定，請求被告賠償精
        神慰撫金70萬元，於法無據，不應准許。
六、綜上所述，原告依委任關係請求被告給付短少之租金4萬273
    4元，及自起訴狀繕本送達之翌日即98年12月22日起至清償
    日止，按年息5％計算之利息，為有理由，應予准許，逾此
    部分之請求，為無理由，應予駁回，又被告短付租金，僅使
    原告發生財產上之損害而已，並非侵害原告之身體、健康、
    名譽、自由或其他人格權，尚不生賠償精神慰撫金之問題。
    從而，原告依侵權行為法律關係請求被告賠償精神慰撫金70
    萬元及法定遲延利息部分，為無理由，應予駁回。
七、兩造陳明願供擔保，分別聲請宣告假執行或免為假執行，經
    核如主文第1項所示部分，所命給付之金額未逾50萬元，應
    由本院依民事訴訟法第389條第1項第5款依職權宣告假執行
    ，並依被告之聲請，准被告預供如主文第4項所示擔保金額
    免為假執行，至原告敗訴部分，其假執行之聲請即失所附麗
    ，應併予駁回。
八、本件事證已臻明確，兩造其餘攻擊防禦方法及舉證，核與判
    決結果無影響，爰不再一一論列，附此敘明。
九、據上論結，本件原告之訴為一部有理由、一部無理由，依民
    事訴訟法第79條、第389條第1項第5款、第392條第2項，判
    決如主文。
中    華    民    國    99    年    8     月    13    日
                  民事第二庭    法  官  鍾素鳳
以上正本係照原本作成。
如對本判決上訴，須於判決送達後20日內向本院提出上訴狀。如
委任律師提起上訴者，應一併繳納上訴審裁判費。
中    華    民    國    99    年    8     月    13    日
                                書記官  林玗倩

司法院資訊處製作；財團法人民間司法改革基金會備份。
